【裁判字號】    92,易,477
【裁判日期】    920327
【裁判案由】    詐欺
【裁判全文】
臺灣板橋地方法院刑事判決                          九十二年度易字第四七七號
    公  訴  人  臺灣板橋地方法院檢察署檢察官
    被      告  丁○○
    選任辯護人  楊金順律師
右列被告因詐欺案件，經檢察官提起公訴（九十一年度偵字第一七九三五號），本院
判決如左：
    主  文
丁○○無罪。
    理  由
一、公訴意旨略以：被告丁○○曾於民國六十九年間，向臺北縣政府承租大漢溪臺北
    縣三峽鎮○○段附近之河川地（即臺北縣三峽鎮○○路二二二巷二三六巷一二二
    之一號對面空地，下簡稱系爭河川地），惟租約已於七十二年六月三十日屆滿，
    丁○○並未申請續租，詎其竟於八十六年四月十六日，在臺北縣內某處，向甲○○佯稱雖其租約僅至七十二年六月三十日，但其仍有使用權，使甲○○陷於錯誤
    ，以新台幣（下同）四百三十萬元之價格，向丁○○購買前開土地之使用權。因
    認被告涉犯刑法第三百三十九條第一項之詐欺取財罪嫌云云。
二、按犯罪事實應依證據認定之，無證據不得推定其犯罪事實，刑事訴訟法第一百五
    十四條定有明文。又按詐欺罪之成立，要以加害者有不法取得財物之意思，實施
    詐欺行為，被害者因此行為，致表意有所錯誤，而其結果、財產上之處分，受其
    損害，至所謂以詐術使人交付，必須被詐欺者因其詐術而陷於錯誤，若其所用方
    法，不能認為詐術，亦不致使人陷於錯誤，即不構成該罪，最高法院十九年度上
    字第一六九九號、四十六年度臺上字第二六○號判例可稽。且認定犯罪事實所憑
    之證據，無論係直接證據或間接證據，其為訴訟上之證明，須於通常一般之人均
    不致有所懷疑，而得確信其為真實之程度者，始得據為有罪之認定，倘其證明尚
    未達到此一程度，而有合理之懷疑存在時，法院即應為無罪之判決，最高法院七
    十六年度臺上字第四九八六號判例可資意旨參照。
三、訊據被告丁○○堅詞否認有何詐欺取財之犯行，並辯稱：伊向臺北縣政府承租系
    爭河川地之租約雖已於七十二年六月三十日到期，然伊仍繼續使用，出租人臺北
    縣政府並未反對，前開租約已成為不定期租賃契約，伊仍有使用權，且甲○○、
    戊○○於簽訂購買系爭河川地使用權時，已知悉系爭河川地租約已到期，伊亦明
    白告知倘臺北縣政府要求收回，其二人即需配合收回等語。而公訴人認被告涉有
    上開詐欺取財罪嫌，無非係以證人甲○○、戊○○之證述及臺北縣河川公地種植
    使用許可書及公有河川地使用權讓渡書各乙紙為其論據基礎。經查：
（一）被告自六十九年七月一日起，迄七十二年六月三十日止，向臺北縣政府承租系
      爭河川地使用乙節，業據被告供承在卷（詳本院九十二年二月二十五日訊問筆
      錄），並有臺北縣河川公地種植使用許可書乙紙在卷可稽（附於臺灣板橋地方
      法院檢察署九十一年度偵字第四二六八號偵查卷宗第十六頁），此部分自堪以
      認定。嗣於八十六年四月十六日，因甲○○（原名乙○○）及其配偶戊○○無
      處可擺放鋼材，且購買系爭河川地使用權較購買其他土地所有權便宜，遂向被
      告以四百三十萬元之代價，購買系爭河川地之使用權，而被告於出售系爭河川
      地之使用權時，曾明白表示系爭河川地係其向臺北縣政府承租，租賃權已於七
      十二年六月三十日屆滿，並出示上述臺北縣河川公地種植使用許可書供甲○○
      、戊○○觀看，惟被告係表示其對系爭河川地仍有繼續使用之權利等情，亦為
      被告所自承（詳本院九十二年二月二十五日訊問筆錄），並經證人甲○○、戊○○、參與被告與甲○○、戊○○雙方協談並擬定公有河川地使用權讓渡書之
      律師丙○○於本院調查、審理中證述無訛（詳上開偵查卷宗第五頁反面、第十
      一頁反面、第一○九頁反面、本院九十二年二月二十五日訊問筆錄、三月十三
      日審判筆錄），並有前揭公有河川地使用權讓渡書乙紙在卷足憑（附於上開偵
      查卷宗第十七頁），此部分固屬實情。
（二）然按租賃期限屆滿後，承租人仍為租賃物之使用收益，而出租人不即表示反對
      之意思者，視為以不定期繼續契約，民法第四百五十一條定有明文。本件系爭
      河川地之租賃期限雖於七十二年六月三十日屆滿，惟自租賃契約屆滿日之起迄
      八十六年四月十六日被告與證人甲○○、戊○○簽訂公有河川地使用權讓渡契
      約書止，系爭河川地仍為被告繼續使用乙節，亦據證人戊○○、丙○○於本院
      調查、審理時證述屬實（詳本院九十二年二月二十五日訊問筆錄、三月十三日
      審判筆錄），而遍觀全案卷證資料，並無出租人臺北縣政府表示反對意思之書
      函可稽，足知出租人臺北縣政府並無表示反對被告繼續使用系爭河川地，從而
      ，依前開民法第四百五十一條之規定，就系爭河川地之租賃契約，顯已由定期
      租賃契約變為不定期租賃契約，自屬無疑，職是，被告向甲○○、戊○○陳稱
      其就系爭河川地仍有使用權，核與事實相符，其自無施用詐術之可言，且證人
      甲○○、戊○○亦證述：伊二人並無陷於錯誤（詳本院九十二年二月二十五日
      訊問筆錄、三月十三日審判筆錄），再被告於出售系爭河川地使用權時，亦明
      示要求證人甲○○、戊○○倘臺北縣政府要求回收系爭河川地，該二人即需配
      合臺北縣政府回收，亦據證人甲○○、戊○○陳明在卷（詳本院九十二年二月
      二十五日訊問筆錄、三月十三日審判筆錄），衡情，倘被告真認其對系爭河川
      地已無使用權，卻仍向甲○○、戊○○佯稱仍有使用權，則其何需要求甲○○
      、戊○○，倘臺北縣政府要求回收系爭河川地，即需配合臺北縣政府回收？更
      足徵被告實無不法所有之詐欺意圖，亦殆無疑。
四、綜上互析，俱足徵被告實無不法所有之意圖，且無施用詐術，而甲○○、戊○○
    亦無陷於錯誤，當屬無疑。此外，復查無其他積極證據足資認定被告有何公訴人
    所指之詐欺取財犯行，揆諸前開說明，應屬不能證明被告犯罪，本院自應諭知其
    無罪之判決。
據上論斷，應依刑事訴訟法第三百零一條第一項前段，判決如主文。
本案經檢察官王正皓到庭執行職務。
中      華      民      國      九十二      年    三    月    二十七    日
                                  臺灣板橋地方法院刑事第四庭
                                          法  官  游  秀  雯
右正本證明與原本無異。
如不服本判決，應於判決送達後十日內，向本院提出上訴狀。
                                          書記官  張  玉  如
中      華      民      國      九十二      年    三    月    二十八    日


司法院資訊處製作；財團法人民間司法改革基金會備份。
